【裁判字號】    89,上訴,3460
【裁判日期】    890825
【裁判案由】    貪污治罪條例等
【裁判全文】
臺灣高等法院刑事判決                          八十九年度上訴字第三四六號
    上  訴  人  臺灣板橋地方法院檢察署檢察官
    被      告  乙 ○ ○
    選任辯護人  劉 邦 川
    被      告  丁○○○
    選任辯護人  蘇 文 生
                陳 金 泉
右上訴人因被告貪污治罪條例等案件，不服臺灣板橋地方法院八十八年度訴字第一五
五七號，中華民國八十九年八月二十五日第一審判決（起訴案號：臺灣板橋地方法院
檢察署八十八年度偵字第五一一二號），提起上訴，本院判決如左：
    主  文
上訴駁回。
    理  由
一、公訴意旨略以：被告乙○○係台北縣稅捐稽徵處稅務員，負責查緝逃漏稅案件，
    係依法令從事公務之人員；丁○○○係黃美鑾會計事務所（設台北市○○○路○
    段一一三巷二五弄二五號三樓）職員，負責為「客來美國際視聽歌城（設台北縣
    中和市○○路五四三號一樓及地下室，下稱客來美歌城）」辦理記帳業務，係從
    事於業務之人。民國八十五年十月間，台灣省稅務局為加強防杜營業人接受信用
    卡消費時，短、漏開統一發票，乃頒定「受理信用卡消費之營業人逃漏稅捐查核
    專案作業計劃」（下簡稱作業計劃），發交全省稅捐處執行，客來美歌城乃被選
    定為查核對象，案件並交由乙○○負責進行，乙○○依據前開作業計劃於八十五
    年十月間，發函要求客來美歌城人員攜帶該歌城八十四年度之帳冊、統一發票存
    根聯、銷售額與稅額申報書收執聯及向發卡中心請款逐筆明細資料赴該處接受查
    核，客來美歌城會計丙○○接獲通知後，乃備妥資料交由丁○○○送請查核，惟
    丁○○○發現欠缺「向發卡中心請款逐筆明細資料」，乃請客來美歌城補送，嗣
    客來美歌城人員多次向發卡之美國商業銀行松山分行索取未果，丁○○○為應付
    查核，乃自行依據發卡銀行之八十四年度對帳單（僅載有請款日、金額及筆數）
    ，再從該歌城八十四年度之統一發票存根聯中，選取、拼湊出與對帳單請款金額
    、筆數相近之統一發票，據以編成信用卡消費之請款明細表，用以代替發卡中心
    之請款逐筆明細資料表，而明知不實之事項，登記於其業務上作成之文書。嗣乙○○查核前開丁○○○所提供之各項資料時，明知丁○○○所編製之明細表與實
    際消費及統一發票存根聯不符，卻仍於查核後在查核結果欄位勾選「經查核無違
    漏」，表示該歌城無逃漏稅捐情事，而就主管之事務，直接圖利客來美歌城，其
    中不符之金額達新台幣（下同）一百八十五萬九千三百二十五元。因認被告乙○○所為，係犯貪污治罪條例第六條第一項第四款之圖利罪嫌，被告丁○○○所為
    ，係犯刑法第二百十五條之業務登載不實罪嫌。
二、訊據被告乙○○、丁○○○均堅決否認涉有右開犯行，乙○○辯稱：前開作業計
    劃施行之初，確有外商銀行拒絕提供信用卡消費之逐筆明細，伊只好依營業人所
    陳報現有之資料進行查核，且各縣市稅捐機關亦都有碰到相同之問題，其他同事
    亦係如此辦理，伊係依丁○○○所提供其編製之請款明細表、收銀機統一發票存
    根聯正本、美商刷卡對帳單等資料進行查核結果，確無漏開統一發票情事，才勾
    選「經查核無違漏」，又上開發票存根聯上並無「作廢」之記載，伊於核對時自
    屬無從發現，且核對時並未發現其發票金額及日期有不符者，而統一發票號碼有
    重複情事，應為營業人製作明細表時之筆誤，亦不構成逃漏稅捐之情事；再者，
    本件法務部調查局台北縣調查站（下簡稱調查站）原應依據美商銀行之請款明細
    資料與客來美歌城統一發票存根聯來查核是否逃漏稅始屬正確，其竟以客來美歌
    城自行製作之請款明細表來核對，其餘尚有將近一半金額約四、五百萬之發票因
    存根聯業已燒燬而無法勾稽核對，其據以推論逃漏稅，實乃推測臆斷，不無爭議
    ，又縱其查核之結果，認定客來美歌城漏開統一發票金額為一百八十五萬九千三
    百二十五元，惟其應補稅額僅八萬八千五百三十九元，而指控伊未發現之「四項
    錯誤」，其被調查站認為漏稅之發票金額亦僅三萬六千一百零二元，稅額為一千
    七百十九元，伊實無為此區區稅額，進行違法圖利之可言，況伊第一次受理信用
    卡查核專案，本即生疏，且在短短二個半月間須查核七、八十件，進行核對之筆
    數高達十數萬筆，尚且還有繁忙之其他業務需要兼顧處理，此些微之錯誤，責其
    疏失，尚嫌苛責，若以此指為故意圖利，顯違事理之平等語。丁○○○辯稱：當
    時因外商銀行拒絕提供逐筆明細表，僅能提供對帳單，而稅捐機關又要查核，經
    詢問同業間作法後，始知可用自行製作請款明細表之方法以協助台北縣稅捐稽徵
    處查核，伊即根據收銀機統一發票存根聯來作請款明細，且客來美歌城之會計丙○○保證客來美歌城絕無漏開發票，伊即將收銀機發票存根聯每筆資料，逐一登
    載於營業人使用二聯式收銀機統一發票明細表之工作底稿，再與請款對帳單核對
    ，將每次請款日之逐筆發票金額加總，與每次請款總金額核對，自行製作信用卡
    消費請款明細表；而二聯式收銀機統一發票係捲筒式，要依規定將誤寫之統一發
    票收執聯註明作廢並黏貼於存根聯上，顯有困難，故實務上營業人均未如此作業
    ，而營業人使用二聯式收銀機統一發票明細表，雖有註明作廢發票號碼，但係早
    於八十四年時每二個月申報乙次，伊於八十五年底首次遇欠缺逐筆明細表而需自
    行製作明細表時自屬無從考慮，伊並非事前即知悉有作廢發票而仍將其故意不實
    登載於明細表中，再者，調查站係根據美國銀行提供之客來美歌城八十四年度刷
    卡請款對帳單，與伊製作之明細表比對，逕以明細表未列出之交易即推定係屬漏
    開發票之交易，該推論方式實有率斷之處。蓋以客來美歌城八十四年開立發票之
    總金額應為一千零四萬六千九百零七元（含稅），而伊根據客來美歌城八十四年
    度收銀機發票存根聯抄錄所得金額編製之明細表（扣除八十三年十二月份金額二
    十萬六千五百零二元）所載金額為四百九十五萬一千八百二十二元（含稅），二
    者相減，可知客來美歌城八十四年所開立之發票金額尚有五百零九萬五千零八十
    五元未列入明細表內，其中未載入明細表之發票即可能包含其餘美國商業銀行刷
    卡消費之交易，調查人員未仔細推究，逕以伊所製作明細表與美國商業銀行所提
    供逐筆交易明細表比對結果兩者記載不符推定客來美歌城有漏開發票金額一百八
    十五萬餘元，顯有錯誤與瑕疵。本件伊不厭其煩進行此項繁雜工作前後約一星期
    ，且過程中忙碌得尚須請自己丈夫及女兒幫忙，若有故為登載不實之意，何須大
    費周章核對發票，況前開伊所製作之明細表，應非刑法業務登載不實所指業務上
    作成之文書，且稽核機關負有審核之責，要求被告提供內容全然無誤之資料，應
    無期待可能性，伊並無業務登載不實之故意與犯行等語。
三、按犯罪事實應依證據認定之，無證據不得推定其犯罪事實，刑事訴訟法第一百五
    十四條定有明文；次按認定犯罪事實，須依證據，而所謂證據，係指合法之積極
    證據就犯罪事實能為具體之證明者而言；又認定不利於被告之事實，須依積極證
    據，苟積極證據不足為不利於被告事實之認定時，即應為有利於被告之認定，更
    不必有何有利之證據（最高法院五十六年度台上字第八０七號及六十七年度台上
    字第七四二號判決可資參照）。
四、公訴人認定被告乙○○、丁○○○二人涉有前開犯行，係以：前開客來美歌城之
    信用卡消費明細表，乃被告丁○○○自行依據發卡銀行之八十四年度對帳單（僅
    載有請款日、金額及筆數），再從該歌城八十四年度之統一發票存根聯中，選取
    、拼湊出與對帳單請款金額、筆數相近之統一發票，據以編成一節，已據丁○○○坦承不諱，並有前開明細表附卷可稽，而前開明細表與發卡銀行之逐筆明細比
    對結果，不符金額達一百八十五萬餘元之事實亦有發卡銀行之逐筆明細在卷足憑
    。而僅就丁○○○所編製之前開明細表與卷附之統一發票存根聯比對結果（不論
    發卡銀行之逐筆明細），亦可發覺有金額不符、發票日期錯誤、發票重覆及已作
    廢之發票仍列入明細表等明顯之缺失，乃乙○○不僅未發函向發卡銀行調閱消費
    逐筆明細，且於查核時對前開顯而易見之缺失視而不見，其顯有圖利客來美歌城
    之意圖等情為其論據。
五、被告乙○○部分：
（一）關於營業人接受消費者刷卡消費開立統一發票查核專案，實施之初確實有外商
      銀行拒絕提供可供查核之逐筆請款明細資料，造成稅捐機關查核時之困境等情
      ，業據證人即前台灣省稅務局稅務員張振鐸於原審調查時到庭證稱：「當時發
      生最大問題是外商銀行拒絕提供請款明細資料，只有聯合信用卡發卡中心願意
      配合提供，稅捐處向我反應我就向外商銀行發函請他們提供資料，但得不到任
      何回應，我就跟我上級機關反應，到最後將問題提到全國賦稅會報討論，結果
      由財政部指示由賦稅局解決問題，八十六年七月賦稅局要求相關單位外商銀行
      開會，他們以各種理由來拒絕提供包括電腦容量太小，沒有人力查核人工資料
      ，後來決議說就從八十七年一月一日開始所有外商銀行或聯合信用卡將請款明
      細資料集中在財政部財稅資料中心，所以以後我們要查核的資料就可以向財政
      部（財稅資料）中心，在此之前要向外商銀行調資料確實有困難」等語綦詳（
      見原審卷第一宗第三○二頁正反面），且有台灣省稅務局八十五年十二月五日
      簽報提案之簽呈、第三十四次全國賦稅會報一般議案提案表（見偵查卷第二○
      四至二○八頁）、臺灣省稅務局八十六年十月十三日稅一字第八六０二七一二
      號函稿及其所附之會議紀錄（見原審卷第一宗第二七六至二七九頁）等在卷可
      稽。調查局台北縣調查站八十七年九月二十二日板肅字第八七一三六六號函說
      明二第（七）亦敘明：『... 經向省稅務局暸解，當時各稅捐處於查核時確曾
      面臨外商銀行拒絕提供請款明細資料之情形』等情（見偵查卷第八頁），足見
      被告辯稱：查核當時確實無法取得外商銀行之請款明細資料以供勾稽核對等語
      ，尚屬有據。
（二）又當時因外商銀行拒絕提供請款明細，在執行上開專案時，僅得依營業人提供
      之統一發票存根聯、請款月結清單、營業人自行製作之明細表等資料來查核等
      情，復據證人即台北縣稅捐稽徵處稅務員甲○○（股長）、吳武訓二人於原審
      調查時到庭結證明確（見原審卷第二四七至二四九頁）。證人甲○○於本院更
      証稱：「（本件查核發生困難時，稅捐處之處理原則？）查核發生困難時，承
      辦人有自己互相討論查核的方式或參考其他方式，當時組裡有六位同仁承辦查
      核案，採取方式都相同（即依營業人提供之統一發票存根聯、請款月結清單營
      業人自行製作之明細表等資料查核）」（見本院卷第四○頁）。
（三）證人即基隆市稅捐處稅務員楊明勇、謝天寵固於調查站偵訊時證稱：彼等於執
      行上開專案過程中並未遇到有刷卡銀行拒絕提供刷卡逐筆明細之情事，亦不會
      要求營業人自行製作請款明細云云，惟其二人於檢察官偵查中則不否認執行上
      開專案之初，確有外商銀行拒絕提供逐筆明細之情事等語（見偵查卷第一六０
      頁反面），證人楊明勇更於原審調查時證稱是其個人沒有遇過外商銀行拒絕提
      供刷卡明細，因其查核者均是國內銀行，沒有外商銀行，國外銀行部分沒有明
      細，是聽同事所說事實上其未碰到過這種事，另伊有聽說其他同事有要求營業
      人自己編製明細，但伊不會接受，如果真的沒有辦法提供時，也只有用統一發
      票與外商銀行提供的月結單金額來核對等語。由是觀之，在外商銀行拒絕提供
      刷卡明細之情形下，是否接受由營業人自行編製之請款明細表作為查核之資料
      ，在各稅務機關之稅務員查稅作法上雖尚不一致，此種由營業人自行編製之明
      細表是否正確，非無疑義，接受營業人自行編製明細表之作法是否妥適，姑且
不論，然被告乙○○在無法取得外商銀行之請款明細資料以供勾稽核對之情形
      下，依其服務單位承辦此類案件同仁一致決議之作法，接受廠商自行製作請款
      明細表作為查核之佐證資料，連同發票存根、信用卡月結清單進行查核，毋寧
      係在欠缺外商銀行提供刷卡逐筆明細之情形下，查核逃漏稅之便宜措施，尚難
      僅以此種作法有待商榷，即遽為被告乙○○有圖利營業人不利事實之認定基礎
      。
（四）本件調查站固根據其事後由美國銀行提供之客來美歌城八十四年度刷卡請款逐
      筆對帳單，與被告丁○○○製作之明細表相互勾稽比對後，認定被告丁○○○
      所編製之明細表，其中不符之發票金額達一百八十五萬九千二百二十五元（見
      偵查卷第五頁該調查站前開移送函說明二第四點）。然客來美歌城八十四年開
      立發票之總金額應為一千零四萬六千九百零七元（含稅），有同案被告丁○○○所製作之客來美全年營業額統計表一紙及八十四年一至十二月營業人使用二
      聯式收銀機統一發票明細表、營業人使用二、三聯式統一發票明細表各十二紙
      等在卷可稽（見原審卷第一宗第七十頁至一００頁），而被告丁○○○根據客
      來美歌城八十四年度收銀機發票存根聯抄錄所得金額編製之明細表（扣除八十
      三年十二月份金額二十萬六千五百零二元）所載金額為四百九十五萬一千八百
      二十二元（含稅），亦有該明細表在卷足憑，則兩者相減結果，客來美歌城八
      十四年所開立之發票金額尚有五百零九萬五千零八十五元未列入明細表內，此
      部分未載入明細表之發票金額中，非無可能包含在美國商業銀行刷卡消費之交
      易金額內而未列在明細表中。準此，已難遽認該不符之金額均係未經刷卡之逃
      漏稅部分；且被告丁○○○於編製明細表當時，因欠缺調查站事後取得之美國
      銀行提供之請款逐筆明細，因而無法正確地將每筆刷卡金額載入明細表，致有
      二者不相符合之情事發生，被告乙○○於查核過程中，既亦欠缺美國銀行提供
      之客來美歌城八十四年度刷卡請款逐筆對帳單，僅得依被告丁○○○製作之明
      細表與統一發票存根聯相互勾稽比對，造成無法詳細勾稽出二者不符之金額部
      分，亦屬常情。依卷存資料尚乏具體證據足認被告乙○○就上開金額部分，有
      如公訴人所稱故意圖利營業人之情形。
（五）公訴人起訴書及上訴書所指依被告丁○○○編製之明細表有諸多明顯錯誤情形
      ，無非係指前揭調查站函所稱之「加總金額不符」「發票日期不符」「重覆發
      票」「作廢發票」。惟查：
 (１）加總金額不符部分：收銀機發票明細表顯示四月十一日YC00000000至YC000000
      --00號四張統一發票之總金額為一萬零九百五十九元，被告丁○○○製作之請
      款明細表相對之四張統一發票之總金額為一萬零九百六十三元，二者加總金額
      固有不符，惟兩者之加總金額僅相差四元，同案被告丁○○○辯稱：此恐係伊
      為客來美歌城申報發票時（即製作「營業人使用二聯收銀機統一發票明細表」
      ）登載錯誤未查覺，或因收銀機與刷卡機未連線，客來美歌城員工替消費者結
      帳時鍵入收銀機之金額錯誤，惟消費者不計較未要求重開，故造成統一發票金
      額與刷卡請款金額可能不同。
（２）發票日期不符部份：收銀機發票明細資料所示，四月十三日、五月七日、廿一
      日、廿四日；六月五日、六日、十七日、廿八日及廿九日，八月十八日及十月
      二十日等十一個期日，出現發票開立日期與被告丁○○○所製作明細表相對開
      立日期雖有不符，此據被告丁○○○辯稱：此乃消費者於午夜十二點前欲買單
      結帳，惟發票開立時已逾午夜十二點，故產生發票日期在前而刷卡消費日在後
      之情形，兩者日期相差一日。另發票日期六月三十日YS00000000號以下之發票
      明細表以”表示，係因被告登載明細表時，接續6/29，因疏失漏寫6/30仍以”
      表示（見偵查卷第一九七頁），發票日期八月十九日ZK00000000號以下之發票
      發票日期十月二十一日AC00000000號以下之發票皆因接續前一天而分別漏寫8
      / 19及10/21，而仍以”表示之情形（見偵查卷頁二○○至頁二○二）。
 (３）發票號碼重覆部份：該歌城自行編製之請款明細表中，十月廿八日及十月廿九
      日確有出現二張同為AC-0000000號之統一發票，同案被告丁○○○就此辯稱：
      調查局所指發票號碼重覆之二張統一發票號碼後三碼同為 816，經伊核對後，
      發現該兩張發票正確號碼應分別為十月二十八日AC00000000及十月二十九日AC
      00000000，後者AC00000000最後一碼「８」伊因筆誤誤載為「６」。
（４）姑不論被告丁○○○上開辯解是否可採，查被告乙○○查核當時既係因欠缺美
      國商業銀行所提供之刷卡請款逐筆對帳單，而權宜採以營業人自製之明細表和
      統一發票存根聯進行核對，其無從發現上開發票之錯誤，即有可能，況上開不
      符合之處，僅佔數千筆刷卡金額之一部分，尚難認係明顯而重大之錯誤，公訴
      人認被告乙○○即使僅就丁○○○所編製之前開明細表與統一發票存根聯比對
      結果（不論發卡銀行之逐筆明細），亦可輕易發覺有金額不符、發票日期錯誤
      、發票重覆仍列入明細表等明顯之缺失等情，尚有誤會，實則上開錯誤，在欠
      缺發卡銀行逐筆明細供比對之情形下，被告乙○○於查核過程中苟稍出於輕率
      或疏忽，極有可能疏漏而未察覺。
（５）發票作廢部分：調查站前開移送函認定被告丁○○○將「作廢」之發票八張列
      入明細表（見偵查卷第十頁），此係該站事後調取「營業人使用二聯收銀機統
      一發票明細表」，其上載有發票作廢之號碼而查悉者。然查客來美歌城提供台
      北縣稅捐稽徵處查核之八十四年度收銀機發票存根聯，業於八十六年九月二十
      日十四時二十八分因台北縣中和市○○路五四三號B1樓發生火災時燒燬，有該
      歌城之負責人林明堂所出具之說明書、台北縣警察局消防警察隊火災證明書及
      國稅局中和稽徵所八十六年十一月八日函在卷可稽（見偵查卷第一八三至一八
      五頁），則該發票存根聯其上是否有「作廢」之註記，已屬無從查證，「統一
      發票使用辦法」第二十四條固規定：「營業人開立統一發票書寫錯誤者，應另
      行開立，並將誤寫之統一發票收執聯及扣抵聯註明「作廢」字樣，黏貼於存根
      聯上，於當期之統一發票明細表註明。」惟由收銀機所開立之統一發票，其存
      根聯為捲筒式，二百五十張為一卷，實際運作上營業人遇有欲將發票作廢時，
      若要特地打開收銀機加蓋作廢印章，顯有實際上之困難，證人即客來美歌城經
      理丙○○結稱，客來美歌城係使用收銀機開立發票，遇有統一發票作廢時，係
      將客人收執聯收回，存根聯因屬捲筒式，無法抽出加註作廢字樣，僅於當期向
      稅捐處申報之統一發票明細表註明（見本院卷第三九頁），此與被告丁○○○
      就二聯式發票存根聯可否加註作廢字樣之陳述相符（見本院卷第三十頁）。證
      人丙○○復證稱，其僅交付丁○○○發票存根聯，「發營業人使用二聯收銀機
      統一發票明細表」每二個月報送稅捐處無留底，故未提供給丁○○○（見本院
      卷第三九頁），被告丁○○○亦堅詞製作明細表時未參酌送給稅捐處之上開發
      營業人使用二聯收銀機統一發票明細表（見本院卷第三十頁），則被告丁○○○於抄錄統一發票存根聯以編製明細表時，苟其上有「作廢」之註記，稅捐機
  關於查核時極易查覺，衡情應會予以捨去不用，改以其他未抄錄之發票替代之
      ，而不致將之列入明細表中。被告乙○○辯稱：前開收銀機統一發票存根聯上
      未註記「作廢」等語，即值採信。被告乙○○於查核過程中，未調取該「營業
      人使用二聯收銀機統一發票明細表」作為查核之佐證資料，無從發現營業人將
      作廢發票亦列入明細表中，於查核過程中或有未盡調查能事之疏失，但依當時
      之作業計劃因屬首創，又適遇外商銀行不願提供逐筆請款資廖以供比對，且無
      一定作業準則可供稅務人員遵循，參以其中作廢發票之數量及金額均非鉅大，
      究不能據此即推論被告有故意圖利營業人之犯行。
（六）至營業人收存之刷卡帳單存根聯，據證人丙○○證稱並未提供給丁○○○或稅
      捐處（見本院卷第三九頁），被告乙○○亦供稱有向廠商要求提供稱刷卡帳單
      資料，但廠商表示向銀行對帳後即丟棄（見本院卷第二九頁），被告乙○○於
      本件查核過程中，未能發覺營業人所陳報之明細表中有金額不符、發票日期錯
      誤、發票重覆及已作廢之發票之情事，主要應係美國銀行拒絕提供客來美歌城
      八十四年度刷卡請款逐筆對帳單，致無法逐筆勾稽比對之結果，其依據同案被
      告丁○○○自行編製之明細表，作為勾稽比對之依據，應係在欠缺外商銀行請
      款逐筆明細下而為之便宜處置，本難遽為其有故意圖利營業人不利事實之認定
      基礎。且縱本件調查站依據美商銀行之請款明細資料與客來美歌城自行製作之
      請款明細表核對之結果，認定其不符之金額為一百八十五萬九千三百二十五元
      （實則此部分尚不能遽認定全部係逃漏稅，業如前述），惟其應補繳之稅額亦
      僅八萬八千五百三十九元；而調查站所指之前開「四項錯誤」，其所涉金額亦
      僅三萬六千一百零二元，應補之稅額為更僅為一千七百十九元，稅額非高，被
      告應無為此而故意圖利營業人之動機與必要。被告乙○○辯稱：伊並無圖利客
      來美歌城之故意與犯行等語，尚值採信。至被告乙○○於查核之際，雖營業人
      無法取得外商銀行之刷卡逐筆明細，惟其僅接受營業人所自行編製之明細表即
      行查核，未親自向美商銀行查詢無法提供逐筆刷卡資料之原因，亦未調取「營
      業人使用二聯收銀機統一發票明細表」進行比對查核，其於查核時或因態度輕
      率疏忽，以致有多筆資料錯誤均未經查覺，則其是否應負行政疏失之責任，應
      屬另一問題。
六、被告丁○○○部分：
（一）被告丁○○○固於調查站供稱上開請款明細表係伊自行依據發卡銀行之八十四
      年度對帳單（僅載有請款日、金額及筆數而無請款逐筆明細），再從客來美歌
      城八十四年度之統一發票存根聯中，選取、拼湊出與對帳單請款金額、筆數相
      近之統一發票，據以編成等情，且其所編製之上開明細表，亦確有金額不符、
      發票日期錯誤、發票重覆及已作廢之發票仍列入之情事，經調查站事後調取美
      國商業銀行松山分行所提供之刷卡請款逐筆明細查證無訛，有該美國商業銀行
      提供之請款逐筆明細及前開被告丁○○○所編製之明細表在卷。
（二）惟本件係因台北縣稅捐稽徵處於八十五年十月十五日以八五北縣稅聯字第五四
      ○四四號函，要求客來美歌城攜帶帳簿、統一發票存根聯、銷售額與稅額申報
      書收執聯及向發卡中心請款逐筆明細送請備查，以查核接受消費者持信用卡消
      費有無短、漏開統一發票情事，而客來美歌城會計丙○○接獲上開通知後，即
      委由被告丁○○○處理，並向發卡之美國商業銀行松山分行請領刷卡請款逐筆
      明細，但該美國商業銀行拒絕提供請款逐筆明細，丙○○並一再向被告丁○○○保證客來美歌城每筆消費均有開立發票，被告丁○○○只好根據客來美歌城
      所提供之僅有資料，即收銀機統一發票存根聯與美國商銀所提供月結單核對，
      製作信用卡消費之請款明細表，此業據證人丙○○於偵審中證述無訛，被告丁○○○在欠缺美國商業銀行所提供之逐筆明細資料下，復為了要提供稅捐機關
      查核刷卡逐筆明細，證人丙○○又一再保證客來美歌城每筆消費均有開立發票
      ，則其於編製上開明細表之際，主觀上應係認為客來美歌城八十四年度刷卡消
      費之金額，必在該歌城八十四年統一發票存根聯中，其因而選取其中與對帳單
      請款金額、筆數相近之統一發票，據以編成該明細表，以便於稅捐機關查核之
      用，則被告是否有在明細表中故意為不實之記載，已有可疑。雖調查站事後調
      取美國商業銀行松山分行所提供之刷卡請款逐筆明細查證結果，認被告所編製
      之明細表，有前開加總金額不符等之情形，且不符之金額達一百八十五萬九千
      三百二十五元，惟此實係因被告丁○○○於編製上開明細表時，欠缺美國商業
      銀行松山分行所提供之刷卡請款逐筆明細為據之結果，金額不符之部分，未必
      即係漏開發票，亦有可能係在編製明細表時選用不同之發票所致，已如前述，
      尚難遽以推論被告於編製上開明細表時，即有故意登載不實之犯意。
（三）再者，刑法第二百十五條所謂「業務上作成之文書」，以文書之作成與其業務
      有密切關係，非執行業務即不能作成該文書，始屬之。上開明細表係被告丁○○○代客戶客來美歌城向台北縣稅捐稽徵處主動提供，以協助其查核之資料，
      本非稅務上或其業務上必備之文件，且一般人即能填報，亦非必須委由代客記
      帳業者辦理，該明細表更與被告丁○○○執行之代客記帳業務無直接關聯性，
      況該明細表經提出於稅捐機關後，稅捐機關是否採用，採用後其內容是否正確
      ，尚須經稽核人員查核，並非一經提出，即生申報效力。足見該明細表非屬刑
      法第二百十五條所稱之文書，準此，被告丁○○○於該明細表上縱有登載不實
      之情事，亦難以刑法第二百十五條之業務上文書登載不實罪相繩，附此敘明。
七、綜上所陳，被告乙○○、丁○○○所辯，均堪採信。此外，復查無其他積極事證
    足資證明被告等二人尚有公訴人所指之圖利及業務登載不實犯行，既不能證明被
    告二人犯罪，原審基此而諭知被告二人均無罪之判決，並無不合。原審檢察官上
    訴意旨略以：（一）本件業者所提供之上開資料，不須與銀行提供之明細資料比
    對，僅就業者所製作之資料本身，即可發現諸多明顯之錯誤，乙○○身為專業之
    查帳人員，理應很容易發現，為何未發現？原審既已傳喚多位稅務人員做證，為
    何不訊問本件被告未發現錯誤是否異常？而主觀認定係「輕率」、「疏忽」。又
    原審以業者應補繳之稅額僅八萬餘元，認被告無圖利業者之必要，亦昧於社會事
    實。（二）被告丁○○○係代客記帳業者，其提供予稅務機關之文書，當然屬其
    業務上製作之文書，否則如原審所認，豈非記帳業者全無該條之罪之可能？等情
    ，固非無見。惟按貪污治罪條例所稱之圖利罪，係指圖謀自己或第三人之不法利
    益，屬於意思要件。是否意在圖利，須以具體證據憑以認定，非可以行為之結果
    因使他人獲益或措施之不當，因使人得利，即據以推定。如前述，本件被告乙○○、丁○○○部分經查據積極證據足認其有圖利或登載不實之犯意，至關於檢察
    官所指前開錯誤明顯，被告乙○○未發現錯誤是否異常，應傳喚稅務人員說明乙
    節，則據證人甲○○結證：「此項專案查核工作是督察室臨時交付，期限僅二、
    三個月，每一位（稅務員）負責七、八十件，要在二個月內查核完畢。除此專案
    外，尚有平時之業務待辦。查核時必須抽出整筒發票存根聯，一張一張逐一核對
    。一邊核對發票，一邊核對廠商製作之明細表。因為筆數太多，核對過程當失誤
    在所難免。依我的經驗，此種錯誤，應該不是異常」（見本院卷第四十一頁）。
    從而，檢察官以前揭情詞執為上訴，即難認為有理由，應予駁回。
據上論斷，應依刑事訴訟法第三百六十八條，判決如主文。
本案經檢察官賴俊雄到庭執行職務。
中      華      民      國      九十      年      一    月      十一    日
                              臺灣高等法院刑事第二十三庭
                                  審判長法  官  劉  靜  嫻
                                        法  官  宋      祺
                                        法  官  吳      燦
右正本證明與原本無異。
乙○○部分如不服本判決應於收受送達後十日內向本院提出上訴書狀，其未敘述上訴
之理由者並得於提起上訴後十日內向本院補提理由書（均須按他造當事人之人數附繕
本）。
丁○○○部分不得上訴。
                                        書記官  陳  靜  姿
中      華      民      國      九十      年      一  月      十六    日


司法院資訊處製作；財團法人民間司法改革基金會備份。
